臺灣嘉義地方法院刑事判決
110年度訴字第257號
公  訴  人  臺灣嘉義地方檢察署檢察官
被      告  陳時鋐


上列被告因水土保持法案件，經檢察官聲請以簡易判決處刑（10
9年度偵字第6644號），本院嘉義簡易庭認不宜以簡易判決處刑(
原案號：110年度嘉簡字第397號)，改由本院刑事庭依通常程序
審理，判決如下：
    主      文
陳時鋐犯水土保持法第三十二條第四項之非法開發致水土流失未
遂罪，處有期徒刑肆月，如易科罰金，以新臺幣壹仟元折算壹日
。
坐落嘉義縣○○鄉○○○段○○○○○地號土地上，如附圖代號甲2部分面
積一百二十六平方公尺農路及乙1部分面積二十四平方公尺石崁
與戊1部分八平方公尺石崁均沒收，於全部或一部不能沒收或不
宜執行沒收時，追徵其價額。
    事實及理由
壹、犯罪事實
    陳時鋐明知坐落嘉義縣○○鄉○○○段000○0地號土地為中華民國
    所有，由財政部國有財產署管理之國有土地(下稱系爭土地)
    ，並經核定公告為山坡地保育利用條例及水土保持法所定之
    山坡地，欲在系爭土地內從事修築石崁及農路等開發行為，
    應先經管理機關同意。詎陳時鋐未經管理機關同意，竟基於
    非法開發公有山坡地之犯意，於民國109年2月3日起，僱用
    不知情之挖土機司機沈○○，擅自在系爭土地上進行修築如附
    圖代號甲2部分面積126平公尺農路(下稱甲2農路)及乙1部分
    24平方公尺石崁(下稱乙1石崁)與戊1部分面積8平方公尺石
    崁(下稱戊1石崁，並與甲2農路及乙1石崁合稱系爭工作物)
    等開發行為而占用之，惟幸未致生水土流失之結果而未遂。
貳、證據能力
　　刑事訴訟法第159條之5規定，被告以外之人於審判外之陳述
    ，雖不符前4條之規定，而經當事人於審判程序同意作為證
    據，法院審酌該言詞陳述或書面陳述作成時之情況，認為
    適當者，亦得為證據。當事人、代理人或辯護人於法院調查
    證據時，知有第159條第1項不得為證據之情形，而未於言詞
    辯論終結前聲明異議者，視為有前項之同意。本判決以下所
    引用之傳聞證據，檢察官及被告陳時鋐於審判程序中均同意
    作為證據使用，或知有傳聞證據之情形而未於言詞辯論終結
    前聲明異議，本院審酌該等證據作成時之情況，並無違法取
    證之情形，又與本案有關聯性，認為以之作為證據應屬適當
    ，均具有證據能力。
參、認定犯罪事實所憑之證據及理由 
一、訊據被告除否認有開發甲2農路之行為外，對於其餘犯罪事
    實均坦承不諱(訴字卷第145頁)，並經證人張○○（警卷第1頁
    至第5頁、他卷第69頁至第75頁）、李瑞瑋（警卷第12頁至
    第14頁、他卷第69頁至第75頁、嘉簡卷第23頁至第28頁、訴
    字卷第51頁至第61頁）、林雨靜（警卷第15頁至第17頁、警
    卷第18頁至第20頁、他卷第69頁至第75頁）、張家昌（警卷
    第21頁至第23頁、他卷第69頁至第75頁）及沈○○(本院卷第1
    33頁至第139頁)證述明確，且有嘉義縣梅山鄉地籍圖查詢資
    料(警卷第26頁、第51頁、第54頁)、財政部國有財產署南區
    分署嘉義辦事處土地勘查表(警卷第27頁至第29頁)、國有土
    地勘(清)查表—使用狀況略圖(警卷第30頁)、土地勘清查表—
    照片圖(警卷第31頁至第33頁) 、簡易水土保持申請整波作
    業水土保持設施平面配置圖(警卷第50頁)、土地建物查詢資
    料(警卷第52頁至第53、55頁至第56頁)、嘉義縣政府109年4
    月23日府水保字第1090084794號函(他卷第3頁至第4頁) 、
    未依核定計畫施作違規範圍圖(他卷第5頁)、嘉義縣政府109
    年2月7日府水保字第1090026364號函(他卷第11頁)、嘉義縣
    政府109年2月5日會勘紀錄暨會勘照片(他卷第13頁至第23頁
    )、嘉義縣政府108年4月26日府水保字第1080088495號函(他
    卷第25頁至第26頁) 、行政院農業委員會水土保持局山坡地
    範圍、特定水土保持區、查定分類查詢結果(核交2069號卷
    第5頁至第9頁)、臺灣嘉義地方檢察署勘驗筆錄及履勘照片(
    核交2069號卷第14頁至第23頁)、土地複丈成果圖(核交2069
    號卷第25頁至第31頁)、現狀及標示位置照片6張(訴字卷第3
    3頁至第37頁) 可佐，此部分事實首堪認定為真。
二、被告雖辯稱「甲2農路是張○○開發且非我所使用，甲2農路與
    我無關」等語，惟證人張○○證述「甲2農路是挖土機要經過2
    02之1地號土地，但因不夠寬我叫怪手壓過去，因此才會挖
    到系爭土地。甲2農路原本與右側203地號土地高度相近，當
    初是我先請怪手通過因為整理後方土地，其後被告在興建乙
    1石崁時另外請怪手經過甲2農路。若怪手沒有壓過甲2土地
    ，被告要如何施工填土，怪手在施工乙1石崁時，難免會再
    需要再稍微整理甲2農路。因為被告興建乙1石崁時，怪手一
    定要經過甲2農路」等語(警卷第1頁至第5頁、他卷第69頁至
    第75頁，訴字卷第124頁至第133頁)，與證人沈○○證述「甲2
    農路先前是在張○○的工程就開挖，甲2農路當時比被告施做
    的還低。後來被告請我施作乙1石崁，因怪手行經甲2農路之
    路徑不夠寬需要整理，因此我有另外將甲2農路右側屬於張○
    ○的茶園挖掉一些土拓寬。乙1石崁無法徒手施工，一定要用
    怪手在甲2農路前後移動，甲2農路最後也會變平，我將甲2
    農路之土挖到石崁的後方」等語(訴字卷卷第133頁至第139
    頁)。
三、互核證人張○○及沈○○證述內容可知，原先係由張○○先雇請沈
    ○○以挖土機挖出甲2農路固屬實情，惟其後被告因承租周遭
    土地欲種植茶樹，而有修築乙1石崁及戊1石崁之需求，且因
    修築石崁所需石塊數量及重量與體積甚鉅，非屬施工人員徒
    手即得負荷而須操作如挖土機等大型重機具始得完成，被告
    因此另行雇用挖土機司機沈○○施作乙1石崁及戊1石崁，且於
    修築乙1石崁過程中，因原有甲2農路寬度不足供沈○○操作挖
    土機時之施工半徑及迴轉，為完成乙1石崁工程而須再度挖
    掘甲2農路周圍土地，使甲2農路之路寬足以供挖土機正常通
    行與迴轉，且因挖土機於施作乙1石崁工程過程中，必須來
    回通行甲2農路且以挖土機不斷輾壓之結果，不僅使甲2農路
    寬度變寬且路徑更趨平坦，則被告於雇用沈○○駕駛挖土機修
    築乙1石崁過程中，亦再度變更甲2農路之地形及地貌，且此
    情由被告於偵查中供述「砌石擋土牆(即乙1石崁)是我請怪
    手來做的，怪手在現場做石坎後，自然就形成一條路(即甲2
    農路)」等語(他卷第72頁)即所明知，況被告於乙1石崁施作
    完工後迄今未曾要求沈○○就甲2農路回復原狀(訴字卷第139
    頁)，則就甲2農路之拓寬及深度利用均因被告開發乙1石崁
    所致，此部分自應由被告負責而與其嗣後有無實際使用甲2
    農路之需求無涉，被告辯稱甲2農路與其無關，顯屬卸責之
    詞，無足採信。
四、綜上所述，本案事證明確，被告犯行堪以認定，應依法論罪
    科刑。
肆、論罪科刑
一、山坡地保育利用條例係65年4月29日公布施行，該條例有關
    保育、利用及水土保持之實施範圍，僅及於行政院依該條例
    第3條規定公告之「山坡地」，其他高山林地、水庫、河川
    上游集水區、水道兩岸、海岸及沙灘等地區之水土保持工作
    ，則不包括在內。嗣政府鑑於台灣國土資源有限，地陡人稠
    ，土質脆弱，加以山坡地過度開發利用，致地表沖蝕、崩塌
    嚴重，每逢颱風豪雨，常導致嚴重災害，為建立完善之水土
    保持法規制度，積極推動各項水土保持工作，發揮整體性水
    土保持之治本功能，乃針對經濟建設發展需要及水土保持發
    展情形，於83年5月27日制定水土保持法，將所有需要實施
    水土保持地區作一整體之規範，並將山坡地保育利用條例中
    有關山坡地之水土保持事項一併納入本法之規定範圍，於第
    8條第1項第5款明定山坡地之開發、堆積土石及開挖等處理
    、利用，應經調查規劃，依水土保持技術規範實施水土保持
    之處理與維護。該法所稱之山坡地，依同法第3條第3款規定
    ，係指國有林事業區、試驗用林地、保安林地，及經中央或
    直轄市主管機關參照自然形勢、行政區域或保育、利用之需
    要，就標高在一百公尺以上，或標高未滿一百公尺，而其平
    均坡度在百分之五以上者劃定範圍，報請行政院核定公告之
    公、私有土地，其範圍已較山坡地保育利用條例第3條所稱
    之山坡地為廣，且該法第1條第2項規定：「水土保持，依本
    法之規定；本法未規定者，適用其他法律之規定。」雖山坡
    地保育利用條例第1條亦規定：「山坡地之保育及利用，依
    本條例之規定；本條例未規定者，依其他法律之規定。」復
    於75年1月10日修正其第5條關於山坡地保育利用之名詞定義
    規定，及於87年1月7日修正第34條、第35條關於罰則之規定
    ，無非配合水土保持法之規定而為修正，是山坡地保育利用
    條例就一般法律例如土地法之徵收規定、刑法之竊盜、竊佔
    規定而言，係屬特別法，但就水土保持法而言，自其相關之
    立法沿革、法律體例、立法時間及立法目的整體觀察結果，
    應認水土保持法係山坡地保育利用條例之特別法。倘行為人
    之行為，皆合於該二法律之犯罪構成要件，自應優先適用水
    土保持法（最高法院94年度台上字第3745號、97年度台上字
    第2635號判決意旨參照）。
二、水土保持法第32條第1項之罪，以在公有或私人山坡地或國
    、公有林區或他人私有林區內未經同意擅自墾殖、占用或從
    事同法第8條第1項第2款至第5款之開發、經營或使用，致生
    水土流失或毀損水土保持之處理與維護設施為構成要件，除
    在保護水土資源之保育法益外，尚兼及個人財產法益之保護
    ，自涵括刑法第320條第2項竊佔罪質，屬竊佔罪之特別規定
    ，應予優先適用（最高法院94年度台上字第6798號判決意旨
    參照）。所謂致生水土流失，參酌同法施行細則第35條第1
    項之規定，以土地發生崩塌或土石流失，而有妨礙公共安全
    事項者，始足當之，若僅土石輕微之崩塌、流失，並未妨礙
    公共安全事項者，即難認已致生水土流失之實害（最高法院
    93年度台上字第6326號判決意旨參照）。水土保持法第32條
    第1項之非法墾殖、占用、開發、經營、使用致水土流失罪
    ，參諸水土保持之目的係為保護土地之永續生產力，以及發
    揮整體性水土保持功能，針對水資源、土資源為合理的開發
    與有效保護，則條文所稱之「致生水土流失」，當係指水資
    源、土資源之流失而言，前者乃因山坡地開發所導致之「逕
    流水流失」現象，後者則專指特定範圍內之「土壤流失」情
    形與數量。判斷有無致生水土流失之結果，學理上係依據水
    土保持技術規範第35條之通用土壤流失公式，包括降雨、土
    壤、坡度、坡長、覆蓋、管理及水土保持處理等多項影響因
    子認定之，就實務而言，雖可依水土保持法之立法意旨，有
    本法施行細則第35條第1項第1款至第7款情形之一者，即作
    為認定「致生水土流失」之參考標準，惟仍需依實際狀況，
    具體認定，非可一概而論（最高法院105年度台上字第2120
    號判決意旨參照）；水土保持法第32條第1項之罪，為實害
    犯，以發生水土流失或毀損水土保持之處理與維護設施之結
    果為必要；如已實施上開犯行，而尚未發生水土流失或毀損
    水土保持之處理與維護設施之結果者，雖不成立該法第32條
    第1項之罪，應屬同條第4項未遂犯處罰之範疇（最高法院97
    年度台上字第852號判決意旨參照）。
三、被告於本案之行為態樣為未經管理機關同意修築農路及石崁
    ，而水土保持法第32條第1項列舉之行為態樣，依序為非法
    「墾殖」及「占用」與「第8條第1項第2款至第5款之開發、
    經營、使用」，而其行為態樣為「墾殖、占用、開發、經營
    、使用」5種而擇一使用，被告在系爭土地修築系爭工作物
    ，應屬非法開發行為，而被告所為固使系爭土地變更地形、
    地貌而生土石裸露之情形，惟本案並無已有水土流失之跡證
    及實害紀錄，無證據可證明涉及致生水土流失，自應依水土
    保持法第32條第4項未遂犯處罰。
四、核被告所為，係犯水土保持法第32條第4項、第1項前段之非
    法開發致水土流失未遂罪。被告擅自開發占用公有山坡地之
    行為，固亦符合山坡地保育利用條例第34條第1項之罪及刑
    法第320條第2項竊佔罪之構成要件，惟依上開說明，屬法規
    競合關係，應優先適用特別規定即水土保持法規定論處。被
    告利用不知情之沈○○為本案犯行，為間接正犯。　
五、水土保持法第32條第1項，在公有或私人山坡地或國、公有
    林區或他人私有林區內未經同意擅自墾殖、占用或從事第8
    條第1項第2款至第5款之開發、經營或使用，致生水土流失
    或毀損水土保持之處理與維護設施罪，為繼續犯。如墾殖、
    占用、開發、經營、使用之行為在繼續實行中，則屬行為之
    繼續而非狀態之繼續，其犯罪之完結須繼續至其行為終了時
    。此與竊佔罪為即成犯，於其竊佔行為完成時犯罪即成立，
    以後之繼續占用乃狀態繼續，不再予論罪之情形不同（最高
    法院99年度台上字第7746號判決意旨參照）。被告自109年2
    月3日起至開發結束時止，在系爭土地上修築系爭工作物之
    非法開發行為，係以單一犯意繼續進行同一犯罪，侵害同一
    法益，應僅成立繼續犯之單純一罪。又被告非法開發系爭土
    地惟尚未生水土流失之結果，為未遂犯，其惡性較既遂犯為
    輕，爰依刑法第25條第2項規定減輕其刑。
六、爰審酌被告未經管理機關同意，竟擅自雇用工人修築系爭工
    作物而非法開發，不僅損及系爭土地所有人即中華民國之利
    益，且對於山坡地之水土資源保育及維護潛在可能之危害，
    被告於審理時雖坦承部分犯行惟就犯罪情節仍有避重就輕之
    犯後態度，未與管理機關達成和解，惟念及被告所為尚未達
    水土流失之程度，對於環境損害及公共危險程度尚非甚鉅，
    兼衡被告自陳高職畢業之智識程度，已婚、育有1名子女，
    從事茶農，與配偶、子女及父親同住，家境小康等一切情形
    ，量處如主文所示之刑，並諭知易科罰金之折算標準。
七、被告雖於偵查中請求為緩刑宣告等語(他卷第74頁)，惟被告
    迄未與管理機關達成和解，亦未自行移除系爭工作物且未就
    系爭土地予以回復原狀，況被告非法開發公有山坡地行為造
    成水土流失之危險，對於法秩序破壞實屬非輕，足見非對被
    告施以相當之刑事處罰，無法收抑制、預防犯罪功效，本件
    不符合客觀上之適當性、相當性與必要性之價值要求，自不
    予宣告緩刑。
八、沒收之宣告：
  ㈠犯本條之罪者，其墾殖物、工作物、施工材料及所使用之機
    具，不問屬於犯罪行為人與否，沒收之，水土保持法第32條
    第5項定有明文。所謂工作物，係指於地上、地下施工使成
    為具有特定用途之設施，如道路即屬之（最高法院97年度台
    上字第5312號判決意旨參照）。系爭工作物均係被告所雇工
    修築之工作物且尚未移除，不問屬於犯罪行為人與否，應依
    水土保持法第32條第5項規定宣告沒收，並依刑法第38條第4
    項規定，諭知於全部或一部不能沒收或不宜執行沒收時，追
    徵其價額。
　㈡水土保持法第32條第5項係特別規定，自應優先於刑法第38條
    第2項前段之適用，至於與沒收有關之其他事項，水土保持
    法既無特別規定，依法律適用原則，仍應回歸適用刑法（最
    高法院108年度台上字第2760號判決意旨參照）。被告雇用
    不知情之沈○○修築系爭工作物所使用之挖土機，雖為本案犯
    行所使用之機具，惟考量挖土機客觀財產價值甚高，用途亦
    非專供犯罪所用之物，且為沈○○謀生所需工具，倘宣告沒收
    或追徵，無異剝奪或限制第三人工作權及合法財產權，對被
    告所招致損害及產生懲罰效果將逾其犯行可責程度，顯有過
    苛之虞，爰依刑法第38條之2第2項規定，不予宣告沒收或追
    徵。　
據上論斷，應依刑事訴訟法第299條第1項前段(依刑事判決精簡
原則，僅記載程序法條)，判決如主文。
本案經檢察官詹喬偉提起公訴，檢察官楊麒嘉到庭執行職務。
中　　華　　民　　國　　110 　年　10 　　月　　28　　日
                  刑事第八庭  審判長法  官 謝其達
                                    法  官 鄭諺霓
                                    法  官 盧伯璋
以上正本證明與原本無異。
如不服本判決應於收受判決後20日內向本院提出上訴書狀，並應敘述具體理由；其未敘述上訴理由者，應於上訴期間屆滿後20日內向本院補提理由書（均須按他造當事人之人數附繕本）「切勿逕送上級法院」。　　　　　　　　　　　　　
中　　華　　民　　國　　110 　年　　10　　月　　28　　日
                                    書記官 曹瓊文
附錄本案論罪科刑法條：
水土保持法第32條
在公有或私人山坡地或國、公有林區或他人私有林區內未經同意
擅自墾殖、占用或從事第8條第1項第2款至第5款之開發、經營或
使用，致生水土流失或毀損水土保持之處理與維護設施者，處6
月以上5年以下有期徒刑，得併科新臺幣60萬元以下罰金。但其
情節輕微，顯可憫恕者，得減輕或免除其刑。
前項情形致釀成災害者，加重其刑至2分之1；因而致人於死者，
處5年以上12年以下有期徒刑，得併科新臺幣1百萬元以下罰金；
致重傷者，處3年以上10年以下有期徒刑，得併科新臺幣80萬元
以下罰金。
因過失犯第1項之罪致釀成災害者，處1年以下有期徒刑，得併科
新臺幣60萬元以下罰金。
第1項未遂犯罰之。　　　　　　　　　　　　　　　　　　　犯本條之罪者，其墾殖物、工作物、施工材料及所使用之機具，不問屬於犯罪行為人與否，沒收之。